【裁判字號】    90,易,320
【裁判日期】    900612
【裁判案由】    詐欺
【裁判全文】
臺灣高雄地方法院刑事判決                            九十年度易字第三二號
    公  訴  人  臺灣高雄地方法院檢察署檢察官
    被      告  丙○○
右列被告因詐欺案件，經檢察官提起公訴（八十九年度偵緝字第一四二二號），本院
判決如左：
    主  文
丙○○意圖為自己不法之所有，以詐術使人將本人之物交付，處拘役伍拾日，如易科
罰金以參佰元折算壹日。
    事  實
一、丙○○於民國八十七年四、五月間，明知其經濟拮据，已無足夠清償能力，竟意
    圖為自己不法之所有，向甲○○佯稱其欲招募一支票會，每月新台幣（下同）五
    萬元，大約有二十人參加等語，致使甲○○陷於錯誤而允為參加其所招募之互助
    會，並交付五萬元予丙○○，丙○○則開立一紙未填發票年月，僅填發票日為八
    日，面額五萬元，付款人華南商業銀行大昌分行之支票作為憑證。詎甲○○於同
    年九月間前往銀行欲提示付款時，方知丙○○的支票存款帳戶已於八十七年七月
    三十一日遭拒絕往來，上開支票會亦未成立，甲○○至此始知受騙。
二、案經被害人甲○○訴由台灣高雄地方法院檢察署檢察官偵查起訴。
    理  由
一、訊據被告丙○○矢口否認有何詐欺取財犯行，辯稱：原先確實是要邀二十人成立
    支票會，當初已收了十幾個會員，後來發現自己的經濟狀況不是徥好，另外有一
    些會腳的經濟狀況也不是很好，就一一把收來的會錢還給會腳，只剩甲○○和己○○的錢還沒還他們，並非有意詐騙云云。惟查：
    （一）被告於華南商業銀行大昌分行帳號000000000000之支票存款
          帳戶自八十七年七月十三日出現第一次退補紀錄後，隨即於同年月三十一
          日列為拒絕往來戶。嗣後猶有多張支票相繼退票，退票金額總計達八十九
          萬八千六百元，此有華南商業銀行大昌分行八十九年十二月四日八九華昌
          存字第一二八號函在卷可稽，是被告斯時已陷於無經濟支付能力，甚為明
          確。
    （二）雖被告舉出證人己○○以證明其確實有召募支票會，惟證人己○○證稱：
          「大概是八十七年七月間，當時他要招五萬元的會，有先來收錢，就開偵
          卷第三三頁的支票給我，過了一個月他說沒辦法成會，就跟我講這五萬元
          先借他，後來過了一年，他其他的會都止了，我才去提示，所以實際上我
          在八十六年就拿到這張支票。」（見本院九十年三月八日訊問筆錄）惟於
          偵查中則證稱：伊係於八十六年間加入被告之支票會，被告本來說要組一
          個十五人左右之會，後來說組不成。伊是聽說被告後來倒會，才把支票發
          票日填為八十七年七月二十日去提示也遭退票，其間被告有說沒錢叫我借
          錢給她緩一下等語（見八十九年十月二十日偵查筆錄）。是證人前後說詞
          矛盾，反反覆覆，無法正確指出被告向其招募互助會之時間，所為證言實
          不足為被告有利之認定。
    （三）另證人陳惠芳、丁○○、乙○○及戊○○固證稱：被告確實有於八十六年
          底、八十七年初向其招會，但後來並未招成等語（見本院九十年三月八日
          、三月二十九日訊問筆錄）。惟本件被告向告訴人招會的時間為八十七年
          四、五月間，與證人所稱被告向其招會的時間亦有不同，是被告向證人所
          招之互助會，是否即為被告向告訴人所招之互助會，亦屬可疑。
    （四）又被告對於何時向被告招募互助會，於八十九年八月二十二日偵訊時稱係
          八十七年八月五日；而於八十九年九月十九日偵訊時則稱係八十七年四、
          五月間向告訴人收取會款；惟於本院九十年二月二十日訊時時又稱係八十
          六年底、八十七年初招的會，支票是八十七年初拿給告訴人等語。其前後
          說詞已有不同。另對於其已招募之會員人數究竟多少人，於八十九年八月
          二十二日偵訊時稱已招十八人；而八十九年八月三十日偵訊時則稱已招五
          至六人；惟於本院九十年二月二十日審理時又稱已招十五至十六人。其前
          後說詞亦有不同。顯見被告若非真有招募互助會之行為，即係因被告於該
          段時間經濟情況已岌岌可危，從而乃假籍招募互助會之名，騙取資金周轉
          ，因未實際招募互助會，致無法確定招會之時間及會員人數。況被告自承
          向告訴人收取會款五萬元時，會單及會員人數均尚未確定，復與一般招募
          互助會之情形有別。足證被告無異係以東牆補西牆之方式籌措金錢來填補
          其他負債。況被告所招募互助會時間，果為八十六年底、八十七年初，則
          被告於斯時已因資力不佳而無法成立互助會，竟於八十七年四、五月間再
          向告訴人表示欲成立互助會，並向告訴人收取五萬元，益徵被告有不法所
          有之意圖至明。被告所辯無非事後避重就輕之詞，不足採信。此外，復有
          支票影本一紙在卷可佐，本件事證明確，其犯行應堪認定。
二、核被告所為，係犯刑法第三百三十九條第一項之詐欺取財罪。爰審酌被告犯罪之
    動機、目的、手段，詐騙之金額僅五萬元及犯罪後已清償告訴人損失，態度尚稱
    良好等一切情狀，量處如主文所示之刑，並諭知易科罰金之折算標準。
三、按被告犯罪後，刑法第四十一條第一項，已於九十年一月十日修正公布，並於同
    月十二日生效施行，其修正後規定為「犯最重本刑為五年以下有期徒刑之罪，而
    受六月以下有期徒刑或拘役之宣告，因身體、教育、職業或家庭之關係或其他正
    當事由，執行顯有困難者，得以一元以上三元以下折算一日，易科罰金。但確因
    不執行所宣告之刑，難收矯正之效，或難以維持法秩序者，不在此限。併合處罰
    之數罪，均有前項情形，其應執行之刑逾六月者，亦同。」而舊法僅規定為「犯
    最重本刑為三年以下有期徒刑之罪，而受六月以下有期徒刑或拘役之宣告，因身
    體、教育、職業或家庭之關係，執行顯有困難者，得以一元以上三元以下折算一
  日，易科罰金。」比較新舊法之結果，以新法有利於被告，依刑法第二條第一項
    前段之規定，自應適用最有利於被告之新法，即裁判時修正後之刑法第四十一條
    第一項之規定，附此敘明。
據上論斷，應依刑事訴訟法第二百九十九條第一項前段、刑法第二條第一項前段、第
三百三十九條第一項、第四十一條第一項，罰金罰鍰提高標準條例第一條前段、第二
條，判決如主文。
中      華      民      國      九十      年      六      月    十二    日
                                  臺灣高雄地方法院刑事第二庭
                                      審判長法  官  黃三友
                                            法  官  施柏宏
                                            法  官  高英賓
右正本證明與原本無異。
如不服本判決，應於判決送達後十日內，向本院提出上訴狀。
                                            書記官  林雯琪
中      華      民      國      九十      年      六      月    十三    日
附錄論罪科刑法條：
中華民國刑法第三百三十九條
 (普通詐欺罪)
意圖為自己或第三人不法之所有，以詐術使人將本人或第三人之物交付者
，處五年以下有期徒刑、拘役或科或併科一千元以下罰金。
以前項方法得財產上不法之利益或使第三人得之者，亦同。
前二項之未遂犯罰之。


司法院資訊處製作；財團法人民間司法改革基金會備份。
